【裁判字號】    99,再,53
【裁判日期】    991214
【裁判案由】    返還訂金等
【裁判全文】
臺灣高等法院民事判決                    99年度再字第53號
再 審 原告  羅天本
再 審 被告  張榮顯
上列當事人間請求返還訂金等事件，再審原告對於中華民國99年
6月22日本院98年度上字第821號確定判決，提起再審之訴，本院
判決如下：
    主  文
再審之訴駁回。
再審訴訟費用由再審原告負擔。
    事實及理由
一、再審原告主張：伊與再審被告間請求返還訂金等事件，經本
    院98年度上字第821號判決（下稱原確定判決）確定在案。
    然兩造於民國97年6月14日簽訂內容為：「魯木農場若在三
    年內處理完成，還貳佰伍拾萬元，若未在三年內頂讓出去，
    就增加伍拾萬元。若運氣好半年內出售，就還參佰萬元。最
    多還佰萬。此為討論內容，所提出和解條件」之和解書（
    下稱系爭和解書），並經再審被告於前訴訟程序第一審提出
    ，惟伊為原住民，對法律專業知識不足，復未委任律師為訴
    訟代理人，而前訴訟程序第一、二審均未詢問伊對該證物之
    意義，致伊在前訴訟程序雖知有證物之存在，因當時未能檢
    出致不得使用。兩造於系爭和解書約明和解給付上限為新臺
    幣（下同）300萬元，則原確定判決命伊應給付再審被告500
    萬元本息，即有違誤。倘斟酌上開證物，伊當可受較有利益
    之裁判，為此依民事訴訟法第496條第1項第13款規定提起本
    件再審之訴等語，並聲明：(一)原確定判決廢棄。(二)再審被告
    在第一審之訴駁回。
二、本件未經言詞辯論，再審被告亦未提出書狀作何聲明或陳述
    。
三、按當事人發現未經斟酌之證物或得使用該證物，且以如經斟
    酌可受較有利益之裁判者為限，得以再審之訴對於確定終局
    判決聲明不服，民事訴訟法第496條第1項第13款定有明文，
    所謂當事人發見未經斟酌之證物或得使用該證物，係指在前
    訴訟程序不知有該證物，現始知之，或雖知有此而不能使用
    ，現始得使用者而言（最高法院32年上字第1247號判例意旨
    參照）。又「當事人在前訴訟程序知有證物之存在，而因當
    時未能檢出致不得使用者，嗣後檢出該證物，即屬民事訴訟
    法第492條第1項第11款（舊法）所謂得使用未經斟酌之證物
    」最高法院26年抗字第453號判例意旨亦可參照。是若在前
    訴訟程序事實審言詞辯論終結前已提出之證物，倘經原確定
    判決予以斟酌，無論其採證是否允當，有無忽略部分內涵，
    要與發見未經斟酌之證物情形有間。且即令原確定判決就該
    已提出之證物未加斟酌，亦無該款適用之餘地。查，再審原
    告既主張系爭和解書經再審被告於再審前訴訟程序第一審中
    提出作為證物，則該證物顯已提出使用，尚無再審原告所稱
    「當時未能檢出致不得使用」之情事。況前訴訟程序臺灣新
    竹地方法院97年度訴字第807號第一審判決及原確定判決，
    均已審酌兩造其餘之攻擊、防禦方法及所提出之證據，並認
    與判決結果無影響，而未於判決內一一論列，此有再審原告
    提出之上開判決可稽，可見系爭和解書業經原確定判決予以
    斟酌，無論其採證是否允當，依首開說明，要與發見未經斟
    酌之證物或得使用之證物情形有間。是則再審原告主張原確
    定判決有民事訴訟法第496條第1項第13款規定之再審理由，
    委非可取。
四、從而，再審原告依民事訴訟法第496條第1項第13款之規定，
    提起本件再審之訴，顯無再審理由，爰不經言詞辯論，逕以
    判決駁回之。
據上論結，本件再審之訴為顯無理由，依民事訴訟法第502條第
2項、第78條，判決如主文。
中    華    民    國    99    年    12    月    14    日
                  民事第十三庭
                      審判長法  官  蕭艿菁
                            法  官  楊絮雲
                            法  官  林麗玲
正本係照原本作成。
如不服本判決，應於收受送達後20日內向本院提出上訴書狀，其
未表明上訴理由者，應於提出上訴後20日內向本院補提理由書狀
（均須按他造當事人之人數附繕本）上訴時應提出委任律師或具
有律師資格之人之委任狀；委任有律師資格者，另應附具律師資
格證書及釋明委任人與受任人有民事訴訟法第466條之1第1項但
書或第2項（詳附註）所定關係之釋明文書影本。如委任律師提
起上訴者，應一併繳納上訴審裁判費。
中    華    民    國    99    年    12    月    15    日
                              書記官  陶美玲
附註：
民事訴訟法第466條之1（第1項、第2項）：
對於第二審判決上訴，上訴人應委任律師為訴訟代理人。但上訴
人或其他法定代理人具有律師資格者，不在此限。
上訴人之配偶、三親等內之血親、二親等內之姻親，或上訴人為
法人、中央或地方機關時，其所屬專任人員具有律師資格並經法
院認為適當者，亦得為第三審訴訟代理人。

司法院資訊處製作；財團法人民間司法改革基金會備份。
